臺灣臺中地方法院刑事判決　　　　　　　 94年度訴字第714號
公　訴　人　臺灣臺中地方法院檢察署檢察官
被　　　告　乙○○
選任辯護人　周金城律師
　　　　　　郭美絹律師
上列被告因偽造文書案件，經檢察官提起公訴（93年度偵字第
18664號），本院判決如下：
    主    文
乙○○行使偽造私文書，足以生損害於公眾及他人，處有期徒刑
肆月，如易科罰金，以佰元折算壹日。偽造「丙○○」之印章
壹枚、於台灣總工會九十二年六月十九日講師鐘點費領據上偽造
之「丙○○」署押及印文各壹枚，均沒收。
    犯罪事實
一、緣於民國（下同）九十二年八月三十一日甲○○承攬位於台
    中市○○路○段九十二號台灣總工會之在職勞工進修訓練「
    網站架設與美工實務班（二）」，雙方約定承攬費用為學員
    自付額及上級補助款，另由甲○○呈報學員名冊實際員額，
    扣除學員自付額後之百分之六十為承攬總價，及應以機構或
    公司名義出具請款收據或發票，連同經費支出憑證封面，併
    送台灣總工會完成核銷作業或手續；甲○○乃複委託太平洋
    電腦補習班，在屏東市○○路十七號四樓之屏東縣勞工育樂
    中心辦理「網站架設與美工實務班（二）」，其時乙○○係
    該太平洋電腦補習班南區經理，承攬上開業務後，即負責師
    資的聘請、薪資的給付及併送收據核銷等業務，為從事業務
    之人，於九十二年五月間透過其所屬員工林淑華雇用丙○○
    至屏東縣勞工育樂中心講授「網路架設與PHOTO SHOP影像設
    計」，期間自九十二年五月十日起至同年六月十九日止，計
    七堂課（每堂三小時），共二十一小時，每小時新台幣（下
    同）三百五十元，丙○○計自乙○○處收取七千三百五十元
    （分別為二千一百元及五千二百五十元）的鐘點費。詎乙○○為圖得較高的補助款，竟基於行使偽造私文書及為自己不
    法所有之意圖，先於九十二年六月十九日前數日或當日，委
    由不知情的店舖成年人偽刻「丙○○」的印章一枚，復於九
    十二年六月十九日當日，明知丙○○於上開期間收取的鐘點
    費係每小時三百五十元等情，猶利用不知情的成年人，在載
    有丙○○姓名、身分證、戶籍地址、授課日期、起始時間、
    時數、內容、單價、合計等之台灣總工會講師鐘點費領據上
    ，虛列丙○○自九十二年五月十日起至同年六月十九日止，
    每小時一千六百元，每堂四千八百元，共計三萬三千六百元
    ，並以該偽造的「丙○○」印章，蓋在該領據的簽章處，復
    偽簽「丙○○」的簽名於該處，偽造「丙○○」之印文及署
    押各一枚，表示丙○○已領取該等項款，再將該講師鐘點費
    單據交給不知情的甲○○寄交至上開台中市○○路○段九十
    二號台灣總工會，由不知情台灣總工會承辦人員持向行政院
    勞工委員會職業訓練局（下稱職訓局）請領補助款而行使，
    使職訓局陷於錯誤，誤以為丙○○的鐘點費真的是三萬三千
    六百元，而據此予以核撥該次備助款二十萬元予台灣總工會
　　，台灣總工會再依據前開契約撥款給甲○○，甲○○再依支
    付給乙○○，乙○○因而詐取溢領的二萬六千二百五十元（
    即三萬三千六百元減七千三百五十元）之補助款中其依約應
    得之款項，台灣總工會並以三萬三千六百元向財政部台灣省
    中區國稅局申報丙○○名下之薪資扣繳憑，足以損害於丙○○所得稅之負擔，職訓局經費之核撥及財政部台灣省中區國
    稅局所得稅核課之正確性。嗣因丙○○於九十三年三月間，
    接獲台灣總工會所寄之各類所得扣繳暨免扣繳憑單，始知薪
    資所得應係七千三百五十元，卻被乙○○虛報薪資所得為三
    萬三千六百元之情事。
二、案經丙○○訴由高雄縣警察局鳳山分報請臺灣臺中地方法院
    檢察署檢察官偵查起訴。
    理  由
一、訊據被告乙○○固坦承其為太平洋電腦補習班南區經理，於
    前揭時間承攬甲○○的網站架設與美工實務班（二）後，並
    聘請丙○○擔任前揭課程的師資，及付每小時三百五十元的
    鐘點費給丙○○等情，惟矢口否認有何偽造文書及詐欺之犯
    行，辯稱：其與甲○○約定是採包班制包含總金額，請領的
    錢不是由其計算的，也不知道要領多少錢，其沒有偽造的動
    機，課程結束後，其依甲○○的指示填載核銷表，其未偽造
    ，亦未提供前揭丙○○的鐘點費領據給台灣總工會等語。經
    查：
（一）證人甲○○於前揭時間，承攬台灣總工會之在職勞工進修
      訓練「網站架設與美工實務班（二）」後，複委由時任太
      平洋電腦補習班南區經理之被告乙○○辦理該業務，負責
      師資的聘請、薪資的給付及併送收據核銷等業務乙節，已
      據證人甲○○證述在卷（詳本院九十四年五月十二日審判
      筆錄），且被告乙○○亦自承：丙○○是其所聘請的，該
      段期間丙○○的師資鐘點費也是其給的，其也有將收據核
      銷資料送給甲○○等語（同上本院審判筆錄），並有台灣
      總工會與甲○○於九十一年八月三十一日簽訂的承攬契約
      在卷可按。是此部分的事實已堪認定。
（二）證人甲○○於偵查中證稱：台灣總工會給其的費用，其再
      分百分之五十五給太平洋電腦補習班，因其時乙○○已與
      太平洋拆夥，其把錢給被告乙○○等語（見偵查卷第七十
      二頁、本院九十四年五月十二日審判筆錄），於本院審理
      時證稱：其承攬費用的計算是依學員的總費用實際人數，
      乘以個別單價，總學費扣除掉學員自付額，乘以百分之六
      十，就是我們的報酬等語（見本院九十四年八月十一日審
      判筆錄）核與台灣總工會與甲○○於九十一年八月三十一
      日簽訂的承攬契約第四條相符，可見有關承攬的報酬係以
      學員人數為計算的標準。又雖該承攬費用係以學員人數為
      計算標準，惟費用部分，依上開契約第三條規定共分二部
      分，一為學員自付額，二為上級補助款；又依同上契約第
      五條第一款所示，學員自付額係由甲○○、乙○○自行收
      取，另依同條第二款所示，上級補助的請領須出具收據或
      發票始能請領，也就是說，學員的收費除了學員自付額外
      ，上級另有補助款，該補助款須視承攬單位提出多少的收
      據為核發的依據。從而，本件承攬費用係以學員人數為準
      無訛，但呈報收據之金額，則影響核發的額度。被告乙○○於偵查中自承：我們沒有特別再列講師的薪資給甲○○
      ，我們是算學員抽成，每個學員我們抽百分之五十五，甲○○不知道我們付每位講師多少錢等語（見同上偵查卷第
      九十五頁），核與證人甲○○前揭證述相符，則被告乙○○對上級補助款所能分得的成數較證人甲○○之百分之四
      十五為高（即１００－５５＝４５），其有圖取補助款及
      偽造文書之動機存在無疑，被告辯稱沒有動機及其與甲○○約定是採包班制包含總金額等語，顯與事證不符，均不
      足採信。
（三）證人甲○○於本院審理時證稱：專案的成本是被告乙○○
      的商業秘密，其無權過問，講師鐘點費也是乙○○的權責
      ，我們是依總工會核下來的總金額（即上級補助款部分）
      來決定二人分得的比例，講師鐘點費的單據核銷是由乙○○直接付給講師的，該份單據核銷表其是在總工會看到的
      等語（見本院九十四年五月十二日審判筆錄），被告乙○○亦自承：核銷表是其所報的，講師鐘點費用是其付的，
      其付講師鐘點費用與證人甲○○無關，其給丙○○三百五
      十元是行情，老師都知道等語（見同上本院審判筆錄），
      再者，證人丙○○於本院審理時證稱：其當時共七堂課共
      二十一小時，鐘點費每小時三百五十元，分別於九十二年
      六月十六日及七月十六日領取二千一百元及五千二百五十
      元，共七千三百五十元，於九十三年三月間收到三萬多元
      的扣繳憑單，即與台灣總工會連絡，說甲○○是關係人，
      宋告訴其是依乙○○報給他的呈報，其再打電話問乙○○
      ，他跟我說這是做帳用的，之後就不理其了等語（見同上
      本院審判筆錄），證人甲○○復證稱：在丙○○打電話給
      其後，其請總工會將該張單據傳真給其，與丙○○確認該
      單據不是其所簽的等語（見同上本院審判筆錄）。此外，
      並有九十二年六月十九日講師鐘點費領據一份、各類所得
      扣繳暨免扣繳憑單二份、代收票據明細表一份、聯邦銀行
      存摺二份（以上均影本）附卷可稽，可見該講師鐘點費領
      據係於被告乙○○處製作後，交給不知情的甲○○寄交至
      上開台中市○○路○段九十二號台灣總工會。則被告辯稱
      ：請領的錢不是由其計算的，也不知道要領多少錢，其依
      甲○○的指示填載核銷表，其未偽造，亦未提供前揭丙○○的鐘點費領據給台灣總工會等語，與本院所查事證不符
      ，均不足採信。
（四）又該份講師鐘點費領據其上之簽名與乙○○的筆法、筆觸
      並不相同，有被告乙○○簽署「丙○○」姓名十遍附在偵
      查卷可按（見偵查卷第二十九頁），而且證人丙○○亦證
      稱：該講師鐘點費上面的簽名、印章均非其所為等語（見
      同上本院審判筆錄），而該份領據係自被告乙○○處所作
      ，己如前述, 又非屬被告之筆跡，則自屬被告委由不詳第
      三人所為。
（五）台灣總工會承辦人員持該講師鐘點費的領據，向職訓局請
      領補助款，台灣總工會以三萬三千六百元並向財政部台灣
      省中區國稅局申報丙○○名下之薪資扣繳憑等情，則有台
      灣總工會九十四年四月十二日函附之有關在屏東縣勞工育
      樂中心委由甲○○辦理中文電腦班之講師鐘點費相關資料
      八張及丙○○各類所得扣繳暨免扣繳憑單二份附卷可稽。
      又被告乙○○雖溢領的二萬六千二百五十元（即三萬三千
    　六百元減七千三百五十元）之補助款，但其仍須依約扣除
      台灣總工會、甲○○部分始為其詐欺之所得，附此敘明。
（六）綜上所述，被告乙○○所辯不足採信，本件事證已臻明確
      ，被告犯行洵堪認定。
二、刑法上所謂文書，指記載人之一定意思或觀念之有體物，其
    存在之形式，自具有多樣性，一份文件未必僅成立一種文書
    ，時或存在多種文書之效力。本件講師鐘點費領據，係被告
    乙○○因承攬上開業務，為請領上級補助款而製作之文書，
　　上登載職稱、姓名、住址、身分證統一號碼、授課日期、起
  　始時間、時數、內容、金額等事項，應屬其業務上作成之文
    書，另其上的「蓋章」欄，既經蓋有「丙○○」之印文及簽
    名，已表示「丙○○」已領取工資之證明，而具有收據之作
    用，而屬私文書，亦非僅屬上開業務文書之一部分。是核被
    告所為，係犯刑法第二百十六條之行使第二百十條之偽造私
    文書罪、同法第二百十條之行使第二百十五條之業務上登載
    不實文書罪及同法第三百三十九條第一項之詐欺取財罪。又
    被告利用不知情而已滿十八歲之某成年人偽刻「丙○○」印
    章、不知情的成年人偽造印文、簽名及不知情的甲○○、台
    灣總工會承辦人，為其遂行行使偽造私文書、行使業務登載
    不實文書及詐欺取財等犯行，為間接正犯。其偽造印章、印
    文及簽名，為其偽造私文書之階段行為；偽造私文書及偽造
    業務登載不實文書之低度行為，各為其行使偽造私文書及行
    使業務上登載不實文書之高度行為所吸收，均不另論罪。被
    告所犯行使偽造私文書、行使業務上登載不實文書及詐欺取
    財三罪間，有方法、目的之牽連關係，為牽連犯，應依刑法
    第五十五條之規定，從一重之行使偽造私文書罪處斷。又被
    告之行使業務上登載不實文書及詐欺取財罪，雖未據起訴，
    惟與起訴有罪之行使偽造私文書部分，具有牽連犯關係，屬
    裁判上一罪，是該等部分自亦在本院審理之範圍。爰審酌被
    告因貪圖補助金，利用不知情之人偽刻印章、印文及簽名，
    請領補助款，而虛報被害人丙○○之鐘點費，足以生損害於
    公眾及他人，其行為實不足取，及其犯罪所生之危害尚輕等
    等一切情狀，量處如主文所示之刑，並諭知易科罰金之折算
    標準。偽造「丙○○」印章一枚及於台灣總工會九十二年六
　　月十九日講師鐘點費領據上偽造之「丙○○」署押及印文各
　　壹枚，均依刑法第二百十九條，宣告沒收。
據上論斷，應依刑事訴訟法第二百九十九條第一項前段，刑法第
第二百十六條、第二百十條、第二百十五條、第三百三十九條第
一項、第五十五條、第四十一條第一項前段、第二百十九條，罰
金罰鍰提高標準條例第一條前段、第二條，判決如主文。
本案經檢察官張溢金到庭執行職務。
中   華    民    國  九十四  年   八   月    三十    日
                   臺灣臺中地方法院刑事第三庭
                       審判長法　官  劉錫賢
                             法　官  郭妙俐
                             法　官  吳進發
以上正本證明與原本無異。
如不服本判決，應於收受送達後10日內向本院提出上訴書狀（應
附繕本）。
　　　　　　　　　　　 　　　書記官  李國敬
中   華    民    國  九十四  年   八   月    三十    日
